臺灣高等法院臺南分院刑事裁定
110年度毒抗字第593號
抗  告  人
即  被  告  甲○○


上列抗告人因聲請觀察勒戒案件，不服臺灣雲林地方法院中華民
國110年6月25日裁定（110年度毒聲字第276號），提起抗告，本
院裁定如下：
    主  文
抗告駁回。
    理  由
一、抗告意旨略以：
　㈠抗告人即被告甲○○因家中尚有一名70歲的父親須奉養照顧，
    長久以來父親已習慣依賴由抗告人侍奉起居、三餐，抗告人
    實無法拋棄年邁父親獨自去觀察勒戒。
  ㈡抗告人之前已勒戒2次、戒治1次，且有販賣之前科，要勒戒
    成功實屬不易，進而可能須再次戒治，而家中老父怎堪再等
    待1年多，且乏人照顧。
  ㈢抗告人上次未準時到庭，實因家人未告知收受開庭通知，故
    未能向庭上秉告家境。
  ㈣綜上所述，懇請庭上能本悲天憫人之心，憐及被告家境，撤
    銷原裁定。
二、按甲基安非他命為毒品危害防制條例第2條第2項第2款所規
    定之第二級毒品。又犯毒品危害防制條例第10條之罪者，檢
    察官應聲請法院裁定，令被告入勒戒處所觀察、勒戒，其期
    間不得逾2月，同條例第20條第1項定有明文。上開規定之目
    的，在於輔弼刑罰之教化及矯正功能，使施用毒品而初受執
    行觀察、勒戒後經認無繼續施用毒品之傾向者，或有繼續施
    用毒品之傾向而經施以強制戒治、交付保護管束期滿者，俱
    有免受刑事追訴及免除刑罰之自新機會。且本條例認施用毒
    品者具「病患性犯人」之特質，除降低施用毒品罪之法定刑
    外，並採以觀察、勒戒方式戒除其身癮及以強制戒治方式戒
    除其心癮之措施，以期達治療之目的，此觀毒品危害防制條
    例第20條立法理由即明，則凡初犯或3年後再犯施用毒品者
    ，應先施以觀察、勒戒，以確定是否戒斷其施用毒品之毒癮
    ，不得藉詞免除。復按毒品危害防制條例第24條規定，該條
    例第20條第1項及第23條第2項程序，於檢察官先依刑事訴訟
    法第253條之1第1項、第253條之2之規定，為附命完成戒癮
    治療之緩起訴處分時，不適用之。前項緩起訴處分，經撤銷
    者，檢察官應依法追訴。乃採行「觀察、勒戒」與「緩起訴
    之戒癮治療」並行之雙軌模式。又按「（第24條）第1項所
    適用之戒癮治療之種類、其實施對象、內容、方式與執行之
    醫療機構及其他應遵行事項之辦法及完成戒癮治療之認定標
    準，由行政院定之」，毒品危害防制條例第24條第3項亦定
    有明文，而為同條例第20條第1項觀察勒戒處分之例外規定
    。行政院並據此例外規定，訂定「毒品戒癮治療實施辦法及
    完成治療認定標準」，該標準第12條並定有視為未完成戒癮
    治療、得撤銷緩起訴處分之各款事由（例如於治療期間，無
    故未依指定時間接受藥物治療逾7日等），然以檢察官業依
    刑事訴訟法第253條之1第1項、第253條之2第1項第6款之規
    定，為附命完成戒癮治療之緩起訴處分後，始有其適用，此
    觀未完成戒癮治療所生之法律效果為「得撤銷緩起訴處分」
    甚明；是以檢察官依上揭規定為附命完成戒癮治療之緩起訴
    處分前，倘斟酌個案情形，依毒品危害防制條例第20條第1
    項規定聲請法院裁定令被告入勒戒處所觀察、勒戒，自屬檢
    察官之自由裁量權。惟檢察官對前開雙軌模式之裁量，仍有
    一定界限，如裁量踰越法所容許範圍或有裁量權濫用情形，
    其自由裁量行為亦為違法；裁量濫用者，於表面形式上雖於
    授權範圍內行使權限，然裁量違反目的而悖於比例原則，自
    須受司法審查，但倘檢察官未有逾越法律授權範圍，或濫用
    其權限，即不得任意指摘為違法。
三、經查：
  ㈠抗告人即被告甲○○基於施用第二級毒品之犯意，於民國110年
    1月20日9時20分許採尿時起回溯96小時內之某時，在不詳處
    所，以不詳方式，施用第二級毒品甲基安非他命1次，嗣因
    其為毒品列管人口，為警通知到場採集尿液送驗，檢驗結果
    呈現安非他命、甲基安非他命陽性反應等情，有列管人口基
    本資料查詢、應受尿液採驗人尿液檢體採集送驗記錄（第一
    聯、第二聯）、立人醫事檢驗所濫用藥物尿液檢驗報告各1
    份在卷可參（見臺灣雲林地方檢察署110年度毒偵字第000號
    卷第8至10頁）。抗告人雖矢口否認有何施用第二級毒品甲
    基安非他命之犯行，辯稱：我是因在朋友家不慎吸入甲基安
    非他命二手煙霧導致云云。惟查：
  ⒈抗告人於110年1月20日9時20分許，經警採集由其親自排放及
    封緘之尿液檢體，送立人醫事檢驗所以酵素免疫法（EIA）
    初步檢驗，又以液相層析串聯質譜法（LC/MS/MS）複驗之結
    果，其甲基安非他命濃度為1555ng／mL，且安非他命濃度為5
    13ng／mL，均超出濫用藥物尿液檢驗作業準則第18條第1項第
    1款所定閾值（即甲基安非他命濃度≧500ng／mL，且其代謝物
    安非他命濃度≧100ng／mL）乙節，此有前開檢驗所110年2月2
    日濫用藥物尿液檢驗報告、應受尿液採驗人尿液檢體採集送
    驗記錄在卷足憑。而被告此次尿液檢體係由立人醫事檢驗所
    鑑定，經以酵素免疫法（EIA）初步檢驗及以液相層析串聯
    質譜法（LC/MS/MS）進行確認檢驗，不致有偽陽性情形（參
    行政院衛生署管制藥品管理局〈現改制為衛生福利部食品藥
    物管理署，以下同〉97年1月21日管檢字第0970000579號函）
    ，又人體施用第二級毒品甲基安非他命經尿液可檢出之時間
    ，受施用劑量及頻率、施用方式、飲水量之多寡、個人體質
    及其代謝情況等因素影響，因個案而異，一般可檢出之時間
    ，安非他命為1至4天（參行政院衛生署管制藥品管理局94年
    12月6日管檢字第0940013353號函），此為本院歷來審理毒
    品案件職務上所知悉，足認抗告人於110年1月20日9時20分
    許採尿時往前回溯96小時內之某時，確有施用第二級毒品甲
    基安非他命之事實。
  ⒉抗告人固以前詞置辯，然查同處一室之人，若其中一人施用
    甲基安非他命，其他未施用者之尿液經檢驗是否會呈甲基安
    非他命之陽性反應，雖無相關文獻資料可供參考，惟依常理
    判斷，若與吸食第二級毒品甲基安非他命者同處一室，其吸
    入二手煙或蒸氣之影響程度，與空間大小、密閉性、吸入之
    濃度多寡及吸入時間長短等因素有關，且因個案而異，又縱
    然吸入二手煙或蒸氣之尿液可檢出毒品反應，其濃度亦應遠
    低於施用者（衛生福利部食品藥物管理署93年7月30日管檢
    字第0930007004號函釋參照），足見因吸食二手煙導致尿液
    檢出甲基安非他命、安非他命陽性反應之可能性極低。本案
    抗告人之尿液檢體，經檢出安非他命、甲基安非他命濃度均
    高於濫用藥物尿液檢驗作業準則第18條第1項所定閾值甚多
    ，已如前述，苟如抗告人所稱係因與友人同處一室吸入甲基
    安非他命之二手煙霧，當亦僅有低量之毒品反應，不致有上
    開尿液檢驗報告之結果，是抗告人上開所辯，屬臨訟卸責之
    詞，不足採信。
  ⒊綜上所述，抗告人於110年1月20日9時20分許經警採尿時起回
    溯之96小時內某時，確有在不詳處所，以不詳方式，施用第
    二級毒品甲基安非他命之事實，堪以認定。
  ㈡又抗告人於本件案發前3年內，未曾因施用毒品，經送觀察、
    勒戒或強制戒治執行完畢之前科紀錄，此有臺灣高等法院被
    告前案紀錄表在卷可稽（見本院卷第17至27頁）。從而，原
    審以抗告人有上揭施用毒品犯行，裁定送勒戒處所觀察、勒
    戒，認事用法，並無不合。
  ㈢至抗告意旨雖以其家中尚有一名70歲的父親須奉養照顧為由
    ，請求撤銷原裁定云云。惟按毒品危害防制條例所規定之觀
    察、勒戒處分，其立法意旨在幫助施用毒品者戒除毒癮，該
    處分之性質非為懲戒行為人，而係為消滅行為人再次施用毒
    品之危險性，目的在戒除行為人施用毒品之身癮及心癮措施
    ；觀察勒戒係導入一療程觀念，針對行為人將來之危險所為
    預防、矯治措施之保安處分，以達教化與治療之目的，可謂
    刑罰之補充制度，從而毒品危害防制條例本身所規定之觀察
    、勒戒及強制戒治等保安處分，雖兼具自由刑之性質，卻有
    刑罰不可替代之教化治療作用，且觀察、勒戒既屬用以矯治
    、預防行為人反社會性格，而具社會保安功能之保安處分，
    當無因行為人之個人或家庭因素而免予執行之理。是毒品危
    害防制條例規定之觀察、勒戒處分，係屬強行規定，抗告人
    既有施用毒品之行為，除檢察官審酌個案情形，依同法第24
    條第1項為附完成戒癮治療之緩起訴處分，可排除適用外，
    凡經檢察官聲請，法院僅得依法裁定令入勒戒處所觀察、勒
    戒，以查其是否仍有施用毒品傾向，並據以斷定幫助抗告人
    徹底戒毒之方法，法院尚無自由斟酌以其他方式替代之權，
    抗告意旨以其個人及家庭因素，請求撤銷原裁定云云，自屬
    無據。
四、綜上所述，抗告人既有施用第二級毒品之事實，且案發前3
    年內未有因施用毒品案件經觀察、勒戒或強制戒治，揆之上
    開說明，自應依首揭規定，施以觀察、勒戒，以確定是否戒
    斷毒癮。原審依臺灣雲林地方檢察署檢察官之聲請，認抗告
    人施用第二級毒品犯行明確，依毒品危害防制條例第20條第
    1項、觀察勒戒處分執行條例第3條第1項之規定，裁定將抗
    告人送勒戒處所觀察、勒戒，經核於法並無不合。抗告人以
    其父親之扶養、照顧等為由，提起本件抗告，指摘原裁定不
    當，並請求撤銷原裁定，為無理由，應予駁回。
五、據上論結，應依刑事訴訟法第412條，裁定如主文。
中　　華　　民　　國　　110 　年　　7 　　月　　26　　日
                  刑事第二庭    審判長法　官  陳顯榮 
                                      法　官  黃裕堯
                                      法　官  陳弘能
以上正本證明與原本無異。
不得再抗告。
　　　　　　　　　　　　　　　　　　　書記官  許雅華　　
中　　華　　民　　國　　110 　年　　7 　　月　　26　　日